【裁判字號】    98,台上,1470
【裁判日期】    980319
【裁判案由】    違反毒品危害防制條例等罪
【裁判全文】
最高法院刑事判決            九十八年度台上字第一四七０號
上  訴  人  台灣高等法院檢察署檢察官
被      告  乙○○
                    樓
                    （
選任辯護人  林清漢律師
被      告  戊○○
                    （
            丁○○
                    （
            甲○○
                    （
上  訴  人
即  被  告  丙  ○
                    號
上列上訴人等因被告等違反毒品危害防制條例等罪案件，不服台
灣高等法院中華民國九十八年一月八日第二審更審判決（九十七
年度上重更(一)字第八號，起訴案號：台灣台北地方法院檢察署九
十五年度偵字第六八０七號、第七二七五號、第八００一號、第
一一六一七號），提起上訴，本院判決如下：
    主  文
原判決撤銷，發回台灣高等法院。
    理  由
本件原判決認定被告乙○○明知陳敏鏘（第一審法院通緝）要自
柬埔寨運輸第一級毒品海洛因進入台灣地區販賣，而缺資金及擔
任運毒交通者（下稱車手），擔任車手者可得新台幣（下同）二
十萬元，乃基於幫助之犯意，認吳順發（經原法院前審判刑確定
）為適當人選，乃將陳敏鏘上開計畫告知被告戊○○，要戊○○
與吳順發連絡。吳順發經戊○○告知後，亦基於幫助之意，告知
其母吳黃碧霞（已死亡，經判決不受理），吳黃碧霞乃告知上訴
人即被告丙○上開計畫及報酬，丙○乃應允。戊○○即將上情告
知乙○○，由乙○○向陳敏鏘回報。陳敏鏘獲報後，即先前往柬
埔寨，於安排妥當後，連絡被告甲○○，甲○○則依陳敏鏘指示
與吳順發連絡告知搭機班次等事宜，並拿四萬元予吳順發。吳順
發乃依計畫辦理，使吳黃碧霞、丙○搭機前往柬埔寨。陳敏鏘另
指示被告丁○○向乙○○先拿取美金二萬元，並安排丁○○前往
柬埔寨以接待吳黃碧霞、丙○，並負責毒品之包裝及在於吳黃碧
霞、丙○返台時接機。乙○○因係肢體障礙，不便出國，乃請戊
○○帶美金三萬元與丁○○一同搭機至柬埔寨交予陳敏鏘，陳敏
鏘則將其中五千元美金交予丁○○供其在柬埔寨花用（陳敏鏘前
已先交付出國費用一萬四千元給丁○○，並約定一萬元之報酬）
。嗣陳敏鏘之友人「阿彬」（真實姓名、年籍不詳）之成年男子
，將海洛因十塊及包裝毒品使用之鐵鎚等攜至金邊市丁○○下塌
飯店之房間內，由丁○○進行包裝成三百五十二顆，再由「阿彬
」取走保管，戊○○則先行搭機返台。嗣於吳黃碧霞、丙○抵柬
埔寨後，由丁○○前往接機並代為支付住宿費用。嗣於吳黃碧霞
、丙○欲返台時，「阿彬」、丁○○於金邊機場，將以茶葉罐及
形似福袋等外包裝包裝妥當之毒品兩袋，交給吳黃碧霞、丙○攜
帶回台。陳敏鏘、丁○○亦於同日另搭其他班機返台，返台前陳
敏鏘並打電話指示甲○○前往台灣桃園機場第二航廈接丁○○。
丁○○抵台後即與甲○○會合，與甲○○同往第一航廈要接吳黃
碧霞、丙○。惟吳黃碧霞、丙○入境後，旋為法務部調查局台北
市調查處（下稱台北市調查處）查獲等情；因而撤銷第一審關於
乙○○、戊○○、丁○○、甲○○、丙○之科刑判決，改判論處
乙○○、戊○○幫助販賣第一級毒品罪刑（乙○○處有期徒刑十
五年，戊○○處有期徒刑九年）；丁○○、丙○共同運輸第一級
毒品罪刑（丁○○處有期徒刑十二年，丙○處有期徒刑十年）；
甲○○幫助共同運輸第一級毒品罪刑（處有期徒刑九年）；固非
無見。
惟查：一、刑法上之幫助犯，係以幫助他人犯罪之意思而參與犯
罪構成要件以外之行為而成立；所謂以幫助他人犯罪之意思而參
與，指其參與之原因，僅在助成他人犯罪之實現者而言，倘以合
同之意思而參加犯罪，即係以自己犯罪之意思而參與，縱其所參
與者為犯罪構成要件以外之行為，仍屬共同正犯。依原判決事實
之認定，乙○○明知陳敏鏘要自柬埔寨運輸海洛因來台販賣而無
資金，竟先提供美金二萬元交予陳敏鏘供作販入毒品之用，又負
責尋找車手，並指示知情之戊○○與吳順發連絡擔任車手，陳敏
鏘於乙○○回報車手找妥後，始至柬埔寨購買毒品，嗣乙○○又
著戊○○另攜帶三萬元美金至柬埔寨交予陳敏鏘供作販入毒品之
用。倘屬無訛，則乙○○、戊○○雖未直接參與毒品之販入及運
輸進入台灣地區之行為，但其等積極尋找車手，並親自攜款至柬
埔寨交予陳敏鏘供作販入毒品之用，則能否謂就毒品之意圖營利
而販入或運輸進入台灣地區，僅係出於幫助陳敏鏘之犯意，而無
合同之意思，非無審酌之餘地。又依原判決事實之認定，戊○○
係與丁○○搭同一班飛機至柬埔寨與陳敏鏘會合，戊○○將三萬
元美金交予陳敏鏘，而同日綽號「阿彬」者即將毒品帶入丁○○
投宿之飯店，而由丁○○進行包裝，戊○○於丁○○包裝完成後
，先行返台（原判決正本第四頁至第五頁）；原判決於理由內說
明戊○○與丁○○下榻同一飯店，並曾進入丁○○房內，但並無
其他可資證明戊○○有參與毒品之包裝（原判決正本第十九頁、
第二十二頁、第二十三頁）。倘屬非虛，則戊○○是否有目擊「
阿彬」交付毒品予丁○○，其前往柬埔寨是否僅交付美金予陳敏
鏘，抑係在確認已有毒品之販入？此與認定乙○○、戊○○是否
有以自己犯罪之意思而參與毒品之販入及運輸有關，原判決未切
實查明釐清，遽行判決，亦有違誤。二、原判決於事實欄三、認
定：「乙○○先前已答應借款……陳敏鏘乃於同年（指民國九十
五年）三月十六日（即陳敏鏘出國前一日）與乙○○電話聯繫確
定由乙○○提供美金五萬五千元後，請丁○○於同日前往乙○○
上開住處先行取款二萬元美金（丁○○不知該款項用途）。在陳
敏鏘赴柬處理購毒並安排運毒事宜妥當後，乃安排與其有運輸及
私運管制物品海洛因毒品犯意聯絡之丁○○，赴柬接待運毒交通
者吳黃碧霞與丙○處理毒品包裝，及返台後到中正機場接吳黃碧
霞、丙○等事項（陳敏鏘前已於不詳時、地交付出國相關費用一
萬四千元給丁○○，並約定給丁○○一萬元之報酬）」（原判決
正本第四頁）；但原判決對於丁○○先至乙○○處拿取美金二萬
元時其並不知情其用途乙節，於理由內並未說明認定所憑之證據
，且依原判決上開事實之認定，陳敏鏘早已交付丁○○出國相關
費用及談好報酬，但又認定丁○○於出面向乙○○拿取美金二萬
元時，其並不知情係用以購買毒品之費用，其前後認定亦有矛盾
，原判決有理由不備及理由矛盾之違誤。又依原判決之認定，丁
○○出面向乙○○拿取購買毒品之款項，又與戊○○搭同班飛機
至柬埔寨與陳敏鏘會合，由戊○○將購買毒品之資金交予陳敏鏘
，嗣收受「阿彬」交予之毒品，並進行包裝，復負責丙○、吳黃
碧霞飛抵柬埔寨之接機，並將毒品交予丙○、吳黃碧霞攜帶進入
台灣地區，再與陳敏鏘搭同機返台，且依陳敏鏘之指示，與甲○
○在第一航廈接丙○、吳黃碧霞等情。如果無訛，丁○○對於陳
敏鏘係基於販賣之意思而至柬埔寨販入毒品，是否不知情及無共
同犯罪之意思？亦待釐清，原判決論丁○○以共同運輸罪，亦嫌
速斷。三、原判決於事實欄二、認定：「甲○○明知運輸毒品之
情，乃基於與陳敏鏘共同運輸及私運管制物品海洛因毒品之犯意
聯絡，依陳敏鏘指示於九十五年三月二十日十三時四十分許，撥
打電話聯絡吳順發」（原判決正本第四頁）。似認甲○○係就私
運毒品進入台灣地區有共同之犯意聯絡，但於理由欄三、(三)、３
又說明：「甲○○既與陳敏鏘約定報酬，而依陳敏鏘指示告知吳
順發搭機行程及交付出國相關費用，並前往中正機場接丁○○，
因甲○○所為屬運毒及走私構成要件以外之行為，且無積極證據
證明被告甲○○是以共同運送、走私毒品之犯意而為。故其所為
應屬以自己幫助犯罪之意思參與實行運輸及走私海洛因之構成要
件以外之行為至明」（原判決正本第十二頁至第十三頁），因而
論甲○○以幫助共同運輸第一級毒品罪刑，自有判決理由矛盾之
違法。四、沒收為從刑之一種，依主從不可分之原則，應附隨緊
接於主刑之下而同時宣告；又共同正犯因相互間利用他人之行為
，以遂行其犯意之實現，本責任共同之原則，有關沒收部分，對
於共犯間供犯罪所用之物，自均應為沒收之諭知。惟幫助犯僅係
對於犯罪構成要件以外行為為加工，並無共同犯罪之意思，自不
適用該責任共同原則，對於正犯所有供犯罪所用之物或犯罪所得
之物，亦為沒收之諭知。原判決論處乙○○、戊○○幫助販賣第
一級毒品罪刑，甲○○幫助共同運輸第一級毒品罪刑，但對於原
判決附表三所示之供運輸毒品之工具等物品，亦在其等罪刑下宣
告沒收，自有適用法則不當之違法。五、行為人對於構成犯罪之
事實具備明知及有意使其發生二要件，為刑法第十三條第一項之
直接故意；至於行為人對於構成犯罪之事實，預見其發生，且其
發生不違背其本意者，則係同法條第二項之間接故意。二者要件
不同，產生之法律上效果，亦有差異。原判決事實欄一、認定：
「吳順發明知乙○○、戊○○之幫助運毒（海洛因）計畫，卻因
經濟拮据，認為有利可圖，乃基於幫助陳敏鏘運輸及私運管制物
品海洛因毒品之犯意……向吳黃碧霞告知出國運毒回國之計畫以
及每人可得報酬二十萬元等情，並詢問吳黃碧霞之意願，吳黃碧
霞則向吳順發表示要找妹妹丙○一同出國，吳黃碧霞嗣在邀約丙
○時並告知丙○上開計畫及報酬」；於理由欄三、(四)說明：「丙
○對於其係受吳黃碧霞邀約前往柬埔寨，在赴柬前，即已知悉此
次出國運送毒品有二十萬元之報酬，且知道其所攜帶的東西係毒
品等情，業經其在檢察官訊問時及原審（指第一審）受理羈押聲
請之法官面前供承明確。而證人吳順發既在檢察官面前及羈押審
理庭法官面前供稱其於接受乙○○之委託後，隨即詢問吳黃碧霞
之意願，並明白告知吳黃碧霞關於出國運輸毒品之計畫及報酬二
十萬元，其未與丙○接觸」（原判決正本第十三頁），因認丙○
係明知要運輸「海洛因」進入台灣地區。但依卷內資料，丙○及
吳順發於偵查中及第一審法院羈押庭審理中僅供稱知道要帶「毒
品」等語（偵字第六八０七號卷第一一六頁、一一七頁、聲羈字
第一一三號卷第十一頁、第二十頁），原判決事實認定吳順發明
知係要運輸第一級毒品海洛因，因而認丙○亦明知係要運輸海洛
因，似與卷內資料不符。究丙○係明知海洛因毒品，仍走私運輸
進入台灣地區之直接故意？抑僅有預見其運輸者可能為海洛因毒
品，而縱所運輸者為海洛因毒品，亦不違背其本意之間接故意？
原判決未深入究明，遽認其係直接故意，亦嫌速斷。綜上，應認
原判決仍有撤銷發回之原因。
據上論結，應依刑事訴訟法第三百九十七條、第四百零一條，判
決如主文。
中    華    民    國  九十八  年    三    月   十九   日
                      最高法院刑事第七庭
                          審判長法官  林  永  茂
                                法官  吳  昆  仁
                                法官  蘇  振  堂
                                法官  蕭  仰  歸
                                法官  林  立  華
      本件正本證明與原本無異
                                      書  記  官
中    華    民    國  九十八  年    三    月  二十五  日
                                                      ｍ


司法院資訊處製作；財團法人民間司法改革基金會備份。
